臺灣臺北地方法院刑事判決　　　　　　　　94年度自字第38號
自　訴　人　乙○○
　　　　　　丁○○
共　　　同
代　理　人　鄭仁壽律師
被　　　告　丙○○
上列被告因詐欺案件，經自訴人等提起自訴，本院判決如下：
    主  文
丙○○無罪。
    理  由
一、自訴意旨如附件刑事自訴狀影本所載。
二、按犯罪事實應依證據認定之，無證據不得認定其犯罪事實。
    又不能證明被告犯罪者，應諭知無罪之判決，刑事訴訟法第
    154條第2項、第301條第1項分別定有明文。而關於刑事訴訟
    法第161條第1項檢察官應負實質舉證責任之規定，於自訴程
    序之自訴人同有適用，有最高法院91年度第4 次刑事庭會議
    決議可參；又事實之認定，應憑證據，如未能發現相當證據
    ，或證據不足以證明，自不能以推測或擬制之方法，為裁判
    基礎，最高法院40年臺上字第86號著有判例可資參照；且認
    定犯罪事實所憑之證據，雖不以直接證據為限，間接證據亦
    包括在內，然而無論直接證據或間接證據，其為訴訟上之證
    明，須於通常一般之人均不致有所懷疑，而得確信其為真實
    之程度者，始得據為有罪之認定，倘其證明尚未達到此一程
    度，而有合理之懷疑存在而無從使事實審法院得有罪之確信
    時，即應由法院為諭知被告無罪之判決，最高法院76年臺上
    字第4986號亦著有判例足參。
三、又按刑法第339 條第1 項詐欺取財罪之成立，以行為人意圖
    為自己不法之所有，以詐術使人將本人或第三人之物交付為
    要件；同條第2 項詐欺得利罪之成立，則以意圖為自己或第
    三人不法之利益，而向他人施用詐術為要件。所謂以詐術使
    人交付，必須被詐欺人因其詐術而陷於錯誤，若其所用方法
    ，不能認為詐術，亦不致使人陷於錯誤，即不構成該罪（最
    高法院46年臺上字第260 號判例意旨參照）。又債務人於債
    之關係成立後，未依債之本旨履行契約者，原因不一而足，
    舉凡因不可歸責於己之事由致給付不能，或因合法主張權利
    抗辯而拒絕給付，甚或負債之後另行起意給付遲延，皆有可
    能，非可遽以推定行為人自始即無意給付，況刑事被告依法
    不負自證無罪之責任，若無足可證明行為人自始出於為自己
    或第三人不法所有意圖之積極證據，證據法則及論理法則上
    ，仍應認其拒絕給付或遲延不為履行，為債務不履行之民事
    糾葛，要難以單純債務不履行之狀態，擬制推測其行為之初
    已有詐欺之故意。
四、本件自訴人乙○○、丁○○二人均認被告丙○○（另被告甲○○部分業經本院通緝）涉有詐欺罪嫌，係以如附表一所示
    書證影本，為其論據。訊據被告丙○○堅決否認有何詐欺之
    犯行，辯稱：由案外人高鳳昤簽發，如附表二編號一至三所
    示之支票，係高鳳昤向伊借錢所交付，因高鳳聆未清償借款
    ，伊乃將該支票交予自訴人丁○○討債。而附表二編號四所
    示之支票，為案外人甲○○向自訴人乙○○借款所交付。伊
    並無持如附表二所示之支票向自訴人乙○○借款，亦無詐欺
    等語。
五、經查：
（一）詐欺取財部分：
　１、查本件自訴人二人所提如附表二編號一至四之支票及其退
  　　票理由單，就其證據證明力方面，至多僅得證明被告丙○○在支票上背書，承諾負擔票據上之背書責任，尚無從據
      以推論被告交付支票之際，是否出於詐欺之犯意或有何施
      用詐術之行為。縱被告丙○○事後未按期履行付款之清償
      責任，亦祇發生自訴人乙○○得請求被告依票據責任或原
      因關係給付票面金額。
　２、再以刑法上詐欺罪之立法意旨，係以禁止於經濟行為中使
  　　用不當之方法得利為規範目的，經濟行為亦因其行為本質
    　及類型，而於交易領域中有其特有之行為特性，法律原則
      上固應保障交易之秩序，惟於具體案例中，亦應顧及交易
      雙方為交易行為時，是否有具體情事，足認其違背正當之
      經濟秩序，而應予以制裁。否則，經濟行為本身原寓有不
      同程度之不確定性或交易風險，交易雙方本應自行估量其
      主、客觀情事及搜集相關資訊，以作為其判斷之參考。以
      借貸、承攬或民間金錢借貸互助會為例，交易之當事人本
      應自行考量對方之資格、能力、信用，及交易內容之投資
      報酬率、資金風險等等因素，除具違反詐欺罪之具體情事
      外，非謂當事人之一方有無法依約履行之情形，即應成立
      詐欺罪，否則刑事詐欺責任與民事債務不履行責任將失其
      分際。而自訴人乙○○及被告丙○○均曾加入甲○○召集
      之合會，業據自訴人二人提出會單一紙在卷。且被告復於
      如附表所示之支票上背書，並將其所有之房地設定抵押權
      與自訴人乙○○，亦有抵押權設定契約書附卷足憑，足認
      自訴人乙○○與被告丙○○及甲○○間平常即有金錢往來
      ，衡情自訴人乙○○對被告之財務狀況及清償能力，絕無
      不知之理。復參酌高鳳聆、甲○○分別於86年12月30日、
      87年1 月9 日起始有退票紀錄，尚在自訴狀所陳被告丙○○交付支票，以及被告丙○○、甲○○取得借款之後，此
      有臺北國際商業銀行東門分行95年7 月25日北商銀東門（
      095） 字第00023 號函及所附分行支票存作退票備查卡、
      合作金庫商業銀行新生分行950818合金新生存字第095000
      4480號函及所附退票紀錄明細在卷可參，是以依上說明，
      尚無積極證據得以證明被告背書並交付如附表二編號一至
      三支票，以及帶同甲○○交付如附表二編號四支票及背書
      時，自始即無依約履行清償欠款之意思，不得僅因借款人
      事後未依約如期清償借款，乃擬制推測，其係基於詐欺之
      意圖。
（二）詐欺得利未遂部分：自訴人二人主張被告將其房地於設定
      第二順位抵押權與自訴人乙○○後，仍向第一順位抵押權
      人借款五百五十萬元，並就抵押物與第三人訂立租賃契約
      使法院拍賣該抵押物時不點交，復對自訴人乙○○聲請拍
      賣抵押物之裁定提出抗告，且提出確認抵押債權不存在之
      訴等情，顯係向法院施用詐術圖以免除借款債務而未遂。
      惟查：被告丙○○上述向第一順位抵押權人借款五百五十
      萬元，並就抵押物與第三人訂立租賃契約，復對自訴人乙○○聲請拍賣抵押物之裁定提出抗告，且提出確認抵押債
      權不存在之訴之行為，固據自訴人二人提出抵押權設定契
      約書、債務貸放明細表、拍賣公告、臺灣臺北地方法院執
      行命令、臺灣臺北地方法院執行處分配表、89年10月2日
      丙○○民事抗告狀、臺北地方法院89年訴字第4214號民事
      起訴狀、臺北地方法院檢察署88年度偵字第18475 號之起
      訴書、臺北地方法院89年訴字第4214號民事判決書、臺灣
      高等法院90年度上字第608 號判決書、90年度上字第608
      號補具上訴理由狀、最高法院92年度臺上字第1114 號 民
      事判決書、臺灣高等法院92年上更（一）字第120 判決書
      等影本為證，惟此均係被告丙○○依循法律行使權利之行
      為，並無證據證明被告丙○○有何製造假債權或偽造租賃
      契約等情，尚難因被告丙○○於訴訟上之主張與對造不同
      ，即認被告丙○○有何施用詐術於法院之行為。
六、綜上所述，自訴人之指訴既有前開不足為被告丙○○有罪之
    論據，此外又查無其他積極證據足認被告確有自訴人所指之
    詐欺犯行，就此部分債務不履行問題，自應由雙方循民事程
    序處理，揆諸前揭規定、判例及說明，不能證明被告丙○○
    犯罪，自應為被告丙○○無罪之諭知。
據上論斷，應依刑事訴訟法第343 條、第301 條第1 項，判決如
主文。
中　　華　　民　　國　　96　　年　　1 　　月　　5 　　日
　　　　　　　　　刑事第三庭  審判長法　官　黃雅芬
　　　　　　　　　　　　　　　　　　法　官　王幸華
  　　　　　　　　　　　　　　　　　法　官　胡宗淦
以上正本證明與原本無異。
如不服本判決，應於判決送達後10日內，向本院提出上訴狀。
　　　　　　　　　　　　　　　　　　書記官　張耀鴻
中　　華　　民　　國　　96　　年　　1 　　月　　5 　　日
附表一：
證一：診斷證明書
證二：支票乙張（附表二編號一）
證三：支票乙張（附表二編號二）
證四：支票乙張（附表二編號三）
證五：退票理由單乙份
證六：退票理由單乙份
證七：退票理由單乙份
證八：抵押權設定契約書乙份
證九：債務貸放明細表乙份
證十：拍賣公告乙份
證十一：91年11月9日北院錦90執申字第23310號臺灣臺北地方法
        院執行命令影本乙份
證十二：臺灣臺北地方法院執行處分配表乙份
證十三：89年10月2日丙○○民事抗告狀乙份
證十四：臺灣臺北地方法院89年訴字第4214號民事起訴狀乙份
證十五：臺北地方法院檢察署88年度偵字第18475 號之起訴書乙
　　　　份
證十六：高鳳昤請假申請書
證十七：臺北地方法院89年訴字第4214號民事判決書乙份
證十八：臺灣高等法院90年度上字第608號判決書乙份
證十九：90年度上字第608號補具上訴理由狀乙份
證二十：最高法院92年度臺上字第1114號民事判決書
　　　　乙份
證二十一：臺灣高等法院92年上更（一）字第120 判決書乙份
證二十二：支票及退票證明書乙份
證二十三：戶籍謄本乙份
附表二：
┌──┬──────┬──────┬─────┬────┬────┐
│編號│發票人      │付款人      │支票號碼　│發票日　│票面金額│
├──┼──────┼──────┼─────┼────┼────┤
│一  │高鳳昤      │台北區中小企│PZ0000000 │87.2.8  │40萬元  │
│    │　          │業銀行東門分│          │        │        │
│    │            │行          │          │        │        │
├──┼──────┼──────┼─────┼────┼────┤
│二  │高鳳昤      │台北區中小企│PZ0000000 │87.2.13 │30萬元  │
│    │　          │業銀行東門分│          │        │        │
│    │            │行          │          │        │        │
├──┼──────┼──────┼─────┼────┼────┤
│三  │高鳳昤      │台北區中小企│PZ0000000 │86.12.5 │30萬元  │
│    │　          │業銀行東門分│          │        │        │
│    │            │行          │          │        │        │
├──┼──────┼──────┼─────┼────┼────┤
│四  │李秀美（即李│臺灣省合作金│IK0000000 │87.3.5  │100萬元 │
│    │秀綺）      │庫新生支庫  │          │        │        │
└──┴──────┴──────┴─────┴────┴────┘
